【裁判字號】    88,訴,636
【裁判日期】    890131
【裁判案由】    分割共有物
【裁判全文】
臺灣彰化地方法院民事判決  八十八年度訴字第六三六號
    原      告  丙○○
    訴訟代理人  甲○○
    被      告  丁○○
                戊○○
                辛○○
    訴訟代理人  己○○
    被      告  庚○○
    訴訟代理人  乙  ○
    被      告  壬○○○
右當事人間請求分割共有物事件，本院判決如左：
    主      文
被告應協同原告就兩造共有坐落於彰化縣埔鹽鄉○○段第一三二一地號、地目建、登
記簿登記面積零點零肆壹貳公頃土地辦理更正為面積零點零肆零伍公頃；坐落同地段
第一三二二地號、地目建、登記簿登記面積零點零陸肆伍公頃土地辦理更正為面積零
點零零陸肆壹公頃；坐落同地段第一三二三地號、地目建、登記簿登記面積零點壹零
柒柒公頃土地辦理更正為面積零點壹零零捌公頃；坐落同地段第一三二四地號、地目
建登記簿登記面積零點壹陸伍肆公頃土地辦理更正為面積零點壹伍玖陸公頃。
兩造共有之前揭肆筆土地准予合併分割。其分割方法為如附圖虛線所示甲部分面積零
點壹柒參貳公頃土地分歸被告辛○○所有；如附圖虛線所示乙部分面積零點零貳玖捌
公頃土地分歸被告庚○○所有；如附圖虛線所示丙部分面積零點零貳玖捌公頃土地歸
被告壬○○○所有；如附圖虛線所示丁部分面積零點零參柒玖公頃土地分歸原告丙○○所有；如附圖虛線所示戊部分面積零點零參柒玖公頃土地分歸被告戊○○所有；如
附圖虛線所示己部分面積零點零參柒玖公頃土地分歸被告丁○○所有；如附圖虛線所
示庚部分面積零點零壹捌伍公頃土地供作道路使用，由兩造按其應有部分比例維持共
有。
訴訟費用由原告負擔十五分之二；被告辛○○負擔二分之一；被告庚○○負擔二十分
之一；被告壬○○○負擔二十分之一；被告丁○○負擔十五分之二；被告戊○○負擔
十五分之二。
    事      實
甲、原告方面：
  一、聲明：求為判決如主文所示。
  二、陳述：
  （一）坐落彰化縣埔鹽鄉○○段第一三二一地號、地目建、面積零點零肆壹貳公頃
        ，坐落同地段第一三二二地號、地目建、面積零點零陸肆伍公頃，坐落同地
        段第一三二三地號、地目建、面積零點壹零柒柒公頃及坐落同地段第一三二
        四地號、地目建、面積零點壹陸伍肆公頃等四筆土地，為兩造所共有，原告
        應有部分為十五分之二，被告張清應有部分為二分之一，被告庚○○、壬○○○應有部分均為二十分之一，被告丁○○、戊○○應有部分均為十五分之
        二。系爭土地未訂立不分割之特約，且依其使用目的亦無不能分割之情形，
        惟未能達成分割之協議，爰請求依附圖方案為合併分割。
  （二）系爭土地經溪湖地政事務所實施測量結果，發現登記簿及土地所有權狀登載
        之面積有誤，第一三二一地號登記面積為零點零肆壹貳公頃，應更正為面積
        零點零肆零伍公頃；第一三二二地號登記之面積為零點零陸肆伍公頃，應更
        正為面積零點零零陸肆壹公頃；第一三二三地號登記面積為零點壹零柒柒公
        頃，應更正為面積零點壹零零捌公頃；第一三二四地號登記面積為零點壹陸
        伍肆公頃，應更正為面積零點壹伍玖陸公頃；並請求被告應會同原告辦理更
        正如上。
  三、證據：提出戶籍謄本、地籍圖謄本、土地登記簿謄本及地價證明書為證。
乙、被告方面：
  壹、被告丁○○、戊○○、庚○○及壬○○○：
  一、聲明：均同意合併分割。
  二、陳述：均同意依附圖方案之分割方法為分割。被告庚○○所有之建物要求保留
      ，被告丁○○、戊○○與被告辛○○所共有之四合院則不予保留。
  貳、被告辛○○：
  一、聲明：同意合併分割。
  二、陳述：不同意依附圖方案之分割方法為分割。其所有之四合院及與被告丁○○
      、戊○○共有之四合院均不予保留。又依附圖之分割方法，被告有一半之土地
      因遭同地段第一三二三之一地號土地隔阻，無法出入。
丙、本院依職權會同彰化縣溪湖地政事務所人員勘測現場。
    理      由
一、本件原告主張坐落彰化縣埔鹽鄉○○段第一三二一地號、地目建、登記面積零點
    零肆壹貳公頃，坐落同地段第一三二二地號、地目建、登記面積零點零陸肆伍公
    頃，坐落同地段第一三二三地號、地目建、登記面積零點壹零柒柒公頃及坐落同
    地段第一三二四地號、地目建、登記面積零點壹陸伍肆公頃等四筆土地，為兩造
    所共有，原告應有部分為十五分之二，被告張清應有部分為二分之一，被告庚○○、壬○○○應有部分均為二十分之一，被告丁○○、戊○○應有部分均為十五
    分之二，各共有人間並未訂立不分割之特約，且依其使用目的亦無不能分割之情
    形，惟未能達成分割之協議；又本件系爭四筆土地之共有人均屬相同，四筆土地
    又彼此相連，各共有人每筆土地之應有部分無異，再依兩造占有系爭土地之狀況
    ，顯係以成立一共有關係之意思而共有數筆土地等情，已據其提出土地登記簿謄
    本、地謄圖謄本、戶籍登記簿謄本為證，且為到場之被告所不爭執，並經本院勘
    驗現場及囑託彰化縣溪湖彰化地政事務所派員鑑測明確，製有複丈成果圖存卷可
    稽，堪信原告此部分主張為真實。
二、按共有物除因物之使用目的不能分割或共有人間契約訂有不分割之期限者外，各
    共有人，得隨時請求分割共有物，再共有物分割之方法，共有人不能協議決定者
    ，法院得因任何共有人之聲請，以原物分配或變價分配之，民法第八百二十三條
    第一項及第八百二十四條第二項規定甚明。又共有數筆不同地號土地之共有人，
    如以成立一共有關係之意思而共有數筆土地者，非不得將該數筆土地予以合併分
    割，以增加經濟效益（最高法院七六年台上字第二０二七號判決參照）。本件前
    開土地既合於判決分割之要件，而系爭四筆土地之共有人均相同，土地復相連，
    各共有人應有部分亦無異，且依兩造占有系爭土地之狀況，係以成立一共有關係
    之意思而共有數筆土地，則原告本於土地共有人之分割請求權訴請判決系爭土地
    合併分割，於法自屬有據，應予准許。
三、又系爭四筆土地，其登記簿登記之面積各為：第一三二一地號零點零肆壹貳公頃
    、第一三二二地號面積零點零陸肆伍公頃、第一三二三地號面積零點壹零柒柒公
    頃、第一三二四地號面積零點壹陸伍肆公頃，此有土地登記簿謄本在卷可查，然
    經本院於八十八年十一月十五日囑託溪湖地政事務所繪製分割方案圖時，發現登
    記簿登載之面積有誤，第一三二一地號面積應為零點零肆零伍公頃，第一三二二
    地號面積應為零點零零陸肆壹公頃，第一三二三地號面積應為零點壹零零捌公頃
    ，第一三二四地號面積應為零點壹伍玖陸公頃，此有溪湖地政事務所八十八年十
    二月九日所出具之溪地二字第七五七一號函在卷可佐，原告請求被告應會同原告
    將系爭土地辦理更正如上，為有理由，亦應准許。
四、查系爭土地坐落彰化縣埔鹽鄉○○段，地勢平坦，其土地之四周，均設有農路可
    堪通行，出入尚稱便利，又系爭土地上分別有被告庚○○所有之加強磚造二層樓
    房及磚造四合院平房、被告辛○○所有之加強磚造三層樓房及磚造四合院平房、
    被告丁○○、戊○○及辛○○所共有之磚造四合院平房，本院審酌上情、共有多
    數意願與利益、及土地之有效利用等因素，並參考：（一）被告丁○○、戊○○
    、庚○○及壬○○○，均同意附圖所示之分割方案。（二）被告庚○○及辛○○
    所有之二層樓或三層樓加強磚造樓房，較具經濟價值，有保留之必要，其餘被告
    丁○○、戊○○及辛○○，對其所共有之磚造四合院平房，曾為不保留之表示，
    被告辛○○對其所有之磚造四合院平房亦為不保留之表示，而本院審核該等平房
    均已老舊，價值有限，均無保留之必要。（三）被告辛○○、丁○○、戊○○、
    庚○○及壬○○○所分得之土地，地形完整，復各能面臨四周之農路或私設之巷
    道，無礙渠等之出入，且渠等分得之土地，面寬及土地深度均足以作建築使用，
    對渠等並無不利益之處，且能有效提昇土地之經濟價值。（四）如附圖虛線所示
    之庚部分，因留供道路使用，依其性質並不適宜分割，由兩造按應有部分比例維
    持共有。綜合上述，爰依系爭土地兩造之應有部分，在公平妥適之情形下，並斟
    酌當事人之意願，認以如附圖方案所示方法分割為適當。
五、本件被告等之行為，按當時之訴訟程序，為伸張或防衛權利所必要，爰命原告負
    擔一部分訴訟費用。
結論：本件原告之訴為有理由，依民事訴訟法第七十八條、第八十一條第二款、第八
十五條第一項但書，判決如主文。
中      華      民      國    八十九    年      一      月     三十一   日
                                        台灣彰化地方法院民事第一庭
~B法      官  王義閔
右為正本係照原本作成。
如對本判決上訴，應於判決送達後二十日內向本院提出上訴狀。
~B法院書記官  林淑女
中      華      民      國    八十九    年      二      月       二     日


司法院資訊處製作；財團法人民間司法改革基金會備份。
